【裁判字號】    97,消債抗,128
【裁判日期】    971021
【裁判案由】    更生事件
【裁判全文】
臺灣板橋地方法院民事裁定           97年度消債抗字第128號
抗  告  人  甲○○
上列抗告人因消費者債務清理事件聲請更生，對於中華民國97年
9 月11日本院97年度消債更字第1464號裁定提起抗告，本院裁定
如下：
    主  文
抗告駁回。
抗告程序費用新臺幣壹仟元由抗告人負擔。
    理  由
一、本件抗告意旨略以：抗告人於民國（下同）97年7 月29日向
    最大債權金融機構國泰世華商業銀行（下稱國泰世華銀行）
    提出債務清理協商書面時，即一同提出債權人清冊、身分證
    影本、近3 個月薪資證明文件、財產及收入狀況說明書、近
    2 年所得稅清單及最近財產清單、勞工保險卡等相關資料，
    僅未具銀行公會制式之協商申請書，詎國泰世華銀行竟退回
    抗告人之申請，要求抗告人連同銀行公會制式協商申請書，
    全部重新提出上開文件，否則逕予退件，此與消費者債務清
    理條例第151 條第1 項規定顯有不符，係故意以違法程序理
    由刁難抗告人，使抗告人無從進入實質協商程序，況縱認抗
    告人提出之資料不足，國泰世華銀行亦得依同法第151 條第
    2 項規定向相關機關調閱資料，並無不能進行協商情事，今
    國泰世華銀行迨於行使上開權利，強制將法律所無限制加諸
    抗告人即屬違法，原裁定未審酌上情，逕認抗告人之更生聲
    請不合法，顯有違誤，為此提出抗告，求為廢棄原裁定並發
    回原審更之為適法之裁定。
二、按消費者債務清理條例第151 條第1 項規定：「債務人對於
    金融機構因消費借貸、自用住宅借款、信用卡或現金卡契約
    而負債務，在聲請更生或清算前，應提出債權人清冊，以書
    面向最大債權金融機構請求協商債務清償方案並表明共同協
    商之意旨」，揆其立法意旨無非認債務人對於金融機構因前
    開原因所負債務，其法律關係較為單純明確，金融機構並已
    訂有債務協商機制，如能協商成立，債務人不需依本條例聲
    請更生或清算，可疏減法院負擔，有效分配司法資源，並使
    債務人得自主解決債務，乃採行協商前置主義，責由最大債
    權銀行介入以求當事人間得自主解決債務，故為利協商成立
    ，各當事人自負有最大的誠實協力義務。而中華民國銀行公
    會（下稱銀行公會）為使協商前置程序順利並快速進行，擬
    定相關所需文件說明，包括：(1)前置協商申請書；(2)身分證
    正反面影本；(3)申請人財產及收支狀況說明書；(4)債權人清
    冊；(5)近2 年綜合所得資料清單及最近1 個月核發財產資料
    ；(6)近3 個月薪資證明（如無證明請出具收入切結書）；(7)
    勞工保險投保資料表及明細（如無資料可免提供），並於網
    路上公告、備妥相關申請表格供債務人下載。前開文書既屬
    達成協商所必要審核文件，且較債務人向法院聲請更生或清
    算時所應提出及檢附文件簡便，協商不成立後復可做為聲請
    更生或清算應提出文件之一部，因此銀行公會所訂應檢附之
    文件雖較法律規定繁瑣，但有其必要，且易促成協商方案形
    成，並無不當。再參以債務人對其財產、所得、收支狀況，
    知之最詳，依法並有誠實說明之義務（參照本條例第134 條
    、第146 條規定），適當範圍令債務人配合提出相關文件及
    說明，以便最大債權銀行依法律授權調取相關資料後，得以
    相互核實（詳債清條例第151 條第2 項），亦與衡平原則相
    符。
三、查本件抗告人對於金融機構因消費借貸、自用住宅借款、信
    用卡或現金卡契約而負有債務，曾發函向最大債權金融機構
    國泰世華銀行請求共同協商債務清償方案，該申請函業經國
    泰世華銀行於97年7 月30日收受等情，已據抗告人於原審提
    出上開函件及其回執影本為證，固堪信為真實。然國泰世華
    銀行於收受上開申請函後，旋於翌日即97年7 月31日發函通
    知抗告人7 日內補齊寄回前置協商申請書、近1 個月金融機
    構債權人清冊、近3 個月薪資證明文件、財產及收支狀況說
    明書、近2 年度綜合所得資料清單及最近1 個月核發之財產
    資料清單、勞工保險被保險人投保資料表及明細正本，並載
    明若逾期未寄回，視為未請求協商，業經原審依職權向國泰
    世華銀行查明無誤，有本院公務電話紀錄查詢登記表及國泰
    世華銀行所發之前置協商補件通知函各1 份在卷可稽，足認
    國泰世華銀行於收受抗告人申請後已著手開始協商程序，並
    無抗告人所指「提出申請30日內未開始協商」之情。至於國
    泰世華銀行前揭補件通知函內要求抗告人補提之部分文件雖
    已據抗告人於申請時提出，惟其中「近1 個月金融機構債權
    人清冊」（按抗告人所提財團法人金融聯合徵信中當事人綜
    合信用報告─債務清理條例前置協商專用債權人清冊係97年
    5 月14日列印，非申請前最近1 個月資料，見原審卷第12頁
    ）及「財產及收支狀況說明書」（按抗告人僅提出97年7 月
    15日製作載有伙食等費用之明細表，並無財產及其他收、支
    之說明，見原審卷第13頁），則有未符提出最新資料之要求
    及未盡詳細說明之情，是國泰世華銀行就此部分要求抗告人
    補正，並以逾期迄未補正而視為抗告人自始未曾請求協商，
    即無不當。
四、從而，原法院以本件債務人聲請更生，未依照消費者債務清
    理條例第151 條第1 項規定，先向最大債權金融機構提出與
    全體金融機構債權人完成債務協商程序，即逕行向法院提出
    更生聲請，係違背前揭法條規定，且其欠缺又屬不能補正者
    ，因而裁定駁回抗告人依消費者債務清理條例所為更生之聲
    請，並無違誤。抗告意旨指摘原裁定不當，求予廢棄並發回
    原審更之為適法之裁定，為無理由，應予駁回。
五、依消費者債務清理條例第11條第2 項、第15條，民事訴訟法
    第495 條之1 第1 項、第449 條第1 項、第95條、第78條，
    裁定如主文。
中    華    民    國    97    年    10    月    21    日
                  民事第二庭    審判長法  官  蕭胤瑮
                                      法  官  陳麗玲
                                      法  官  程怡怡
以上正本證明與原本無異
本裁定不得抗告
中    華    民    國    97    年    10    月    21    日
                                      書記官  華海珍


司法院資訊處製作；財團法人民間司法改革基金會備份。
